【裁判字號】    99,訴,549
【裁判日期】    991210
【裁判案由】    塗銷所有權移轉登記
【裁判全文】
臺灣嘉義地方法院民事判決               99年度訴字第549號
原      告  中國信託商業銀行股份有限公司
法定代理人  辜濂松
訴訟代理人  鄭資華
            張子寧
被      告  謝建鋐
            謝林網
上列當事人間塗銷所有權移轉登記事件，於民國99年11月26日言
詞辯論終結，本院判決如下：
    主      文
確認被告謝建鋐與被告謝林網間，就謝建鋐所有如附表所示之不
動產所為之買賣關係不存在。
被告應將前項不動產所有權移轉登記塗銷。
訴訟費用由被告負擔。
    事實及理由
一、被告等經合法通知，均未於言詞辯論期日到場，核無民事訴
    訟法第386 條各款所列情形，爰依原告之聲請，由其一造辯
    論而為判決。
二、原告起訴主張：緣被告謝建鋐向原告申辦信用卡，惟自民國
    94年11月起即有新台幣（下同）27萬餘元未繳納信用卡債務
    ，並有消費貸款等，迄95年11月總計積欠原告99萬2,024 元
    及利息與違約金，經原告向鈞院聲請核發支付命令，被告謝
    建鋐應向原告給付前述金額，及自95年12月28日起至清償日
    止，按年息百分之20計算之利息暨按月計付300 元之違約金
    ，違約金最高以6 期為限確定在案。又原告幾經催討，被告
    謝建鋐皆未清償，嗣經原告於99年8 月24日查調被告謝建鋐
    財產所得，始知其於95年3 月20日將其所有之不動產即坐落
    嘉義市○區○○段68之7 地號土地（權利範圍為16/10000）
    、暨地上同段424 建號之建物（門牌號碼為忠孝路790 之80
    號5 樓2 、權利範圍全部）及共有部分同段438 建號（權利
    範圍109/10000 ）、同段98建號（權利範圍17/10000）（下
    稱系爭不動產），以買賣為原因移轉登記予被告謝林網，被
    告謝建鋐名下已無其他財產足資清償對原告之債務。按一般
    買賣常情，買受人購買不動產時，若不動產上有抵押權之設
    定，均會要求出賣人先行塗銷，再自行辦理貸款，以免付出
    高額價款購買不動產，嗣後債務人如不為清償，經債權人行
    使權利後，買受人所花費之金錢便付諸流水，故會要求為變
    更登記，惟系爭土地原以被告謝建鋐為債務人設定抵押權予
    玉山銀行股份有限公司（下稱玉山銀行），迄今尚存續未為
    變更，如系爭不動產遭拍賣，被告謝建鋐仍須負擔不足額之
    風險，在此情況下被告謝林網購買不動產，將有受拍賣執行
    危險，顯與一般市場買賣交易習慣有違，且系爭不動產之房
    貸仍正常繳款，脫產意圖明顯。再者，被告等為母子關係，
    而被告謝林網於99年10月13日自陳於89年間就與被告謝建鋐
    同住，應知其債務狀況，兩造在實際上並無買賣價金之情形
    下，代書應會建議以贈與方式而非買賣，且被告謝林網亦未
    提出買賣價金及購屋資金之證明，僅有代繳納貸款收據，仍
    不足證明係被告謝林網所繳納。因而，被告謝建鋐積欠原告
    款項未清償，卻將系爭不動產於移轉登記予被告謝林網，乃
    為規避原告強制執行，可認被告間就系爭不動產並無買賣意
    思及價金之交付，而係通謀虛偽意思表示，其買賣契約應屬
    無效；另因被告謝建鋐怠於行使回復原狀之權利，債權人因
    保全債權，得以自己名義行使權利，若認被告間非屬通謀虛
    偽意思表示，亦因被告於行為時均明知此情，原告亦得行使
    代位權利，訴請撤銷被告等之前述移轉登記行為。為此，依
    民法第87條、第113 條、第242 條、第184 條第1 項前段及
    第767 條、第244 條第2 項、第4 項之規定，提起本件訴訟
    ，並聲明：(一)先位聲明：確認被告等就如附表所示系爭不動
    產於95年2 月20日之買賣關係不存在；被告謝林網應將系爭
    不動產於95年3 月20日以買賣為原因向嘉義市地政事務所以
    95 年 嘉地字第040760號收件字號為辦理之所有權移轉登記
    予以塗銷。(二)備位聲明：被告等就系爭不動產於95年2 月20
    日之買賣行為，及於95年3 月20日所有權移轉登記行為應予
    撤銷；被告謝林網應將系爭不動產於95年3 月20日以買賣為
    原因向嘉義市地政事務所以95年嘉地字第040760號收件字號
    為辦理之所有權移轉登記予以塗銷。
二、被告方面：被告謝建鋐未於言詞辯論期日到場，亦未提出準
    備書狀作何聲明或陳述。被告謝林網未於最後言詞辯論期日
    到場，惟據其前到場所為之聲明及陳述，被告謝林網則以：
    系爭不動產為被告謝林網於921 地震前所購買，為二手房屋
    ，總共價金210 萬元，頭期款50萬元，其餘160 萬元係向玉
    山銀行貸款，初期每期繳納房貸1 萬餘元，都以現金支付貸
    款，被告謝林網本身有工作，並有戶名謝建鋐之放款繳款收
    據可資證明，貸款係由被告謝林網所繳納，而當時頭期款是
    以標會標得之會款付給仲介，貸款均由被告謝林網繳納，目
    的在於贈與長子即被告謝建鋐，使二個子女各有一棟房屋，
    故將系爭不動產登記在被告謝建鋐名下，嗣因配偶脾氣不佳
    ，被告遂於89年間搬至新家居住，舊家留由次子與被告配偶
    同住，其並不知被告謝建鋐有積欠債務，惟恐被告謝建鋐未
    正常工作，而將系爭房屋花費殆盡，故依代書建議以買賣方
    式過戶給被告謝林網，但實際上被告間並無買賣關係，僅係
    將系爭不動產過戶回予被告謝林網，原告之請求並無理由等
    語置辯，並聲明：原告之訴駁回。
三、按確認法律關係之訴，非原告有即受確認判決之法律上利益
    者，不得提起之；確認證書真偽或為法律關係基礎事實存否
    之訴，亦同，民事訴訟法第247 條第1 項定有明文。又所謂
    即受確認判決之法律上利益，係指因法律關係之存否不明確
    ，致原告在私法上之地位有受侵害之危險，而此項危險得以
    對於被告之確認判決除去之者而言，故確認法律關係成立或
    不成立之訴，苟具備前開要件，即得謂有受確認判決之法律
    上利益，縱其所求確認者為他人間之法律關係，亦非不得提
    起（最高法院42年台上字第1031號判例參照）。經查，原告
    主張被告謝建鋐積欠其債務，經原告聲請核發支付命令確定
    在案。而原告於查調被告謝建鋐財產所得，始知其將所有如
    附表所示之系爭不動產，以買賣為原因移轉登記予其母即被
    告謝林網，顯係基於通謀虛偽意思表示所為，乃意圖脫產，
    影響原告權益，因而主張被告間就系爭不動產所為買賣之行
    為係出於通謀虛偽意思表示，並訴請確認其等買賣關係不存
    在。是以，被告間就系爭不動產之買賣是否無效之事實，對
    原告債權受償之權利有受侵害之危險，此項危險得以對於被
    告等之確認判決除去，原告自有提起確認訴訟之利益，應予
    准許，合先敘明。
四、原告主張被告謝建鋐向原告申辦信用卡，惟自94年11月起即
    有27萬餘元未繳納信用卡債務，並有消費貸款等，迄於95年
    2 月間有欠款28萬餘元，及至95年11月總計積欠原告金額已
    有99萬2,024 元及利息與違約金，經原告向鈞院聲請核發支
    付命令，被告謝建鋐應向原告給付前述金額，及自95年12月
    28日起至清償日止，按年息百分之20計算之利息暨按月計付
    300 元之違約金，違約金最高以6 期為限確定在案。又原告
    於99年8 月24日查閱被告謝建鋐財產所得，始知其於95年3
    月20日將其所有如附表所示之系爭不動產，以買賣為原因（
    原因發生日期95年2 月20日）移轉登記予被告謝林網等情，
    業據原告提出如附表所示不動產登記謄本、異動索引等件為
    證，並經本院依職權調取前述支付命令民事卷、及向嘉義市
    地政事務所調閱被告間就系爭如附表所示不動產移轉登記相
    關資料影本附卷可稽（見本院卷第6 至12頁、30至48頁），
    復為被告所不爭執，自堪信為真實。
五、本件原告主張被告謝建鋐為意圖脫產，以避免財產遭原告強
    制執行取償，兩造於95年2 月20日通謀虛偽訂立買賣契約，
    由被告謝建鋐將系爭不動產出售予被告謝林網，並於同年3
    月20日辦妥所有權移轉登記完畢，依民法第87條第1 項前段
    規定，其等間之買賣契約為無效，系爭土地所有權移轉登記
    即應予塗銷等語。而被告謝林網則以前揭情詞置辯。是以，
    本件首應審究者，被告間所為買賣及移轉登記系爭不動產之
    行為，是否出於通謀虛偽意思表示？茲說明如下：
  (一)按表意人與相對人通謀而為虛偽意思表示者，其意思表示無
    效，民法第87條第1 項本文定有明文；又所謂通謀而為虛偽
    意思表示，乃指表意人與相對人互相故意為非真意之表示而
    言，此有最高法院62年台上字第316 號判例意旨足資參照。
    經查，本件被告謝林網係於95年3 月20日辦妥系爭不動產所
    有權移轉登記，而取得系爭不動產之所有權，其登記原因為
    買賣，原因發生日期則為95年2 月20日，此有前述如附表所
    示不動產登記謄本、異動索引等件，及本院向嘉義市地政事
    務所調閱被告間就系爭如附表所示不動產移轉登記相關資料
    影本附卷可憑，然實際上，被告間就系爭不動產並無買賣及
    給付價金之事實存在，亦據被告謝林網於本院99年10月13日
    言詞辯論時自承：因被告謝建鋐不工作，其怕謝建鋐將該不
    動產花費掉，所以就將不動產過戶回來，其母子之間未有買
    賣，只是請代書辦理過戶而已等語足憑（見本院卷第21頁）
    。是以，被告謝林網自被告謝建鋐受讓系爭不動產所有權之
    原因，既非買賣，自堪認被告等於95年2 月20日就系爭不動
    產所為之買賣合意，係被告間互相故意為非真意之表示，依
    首揭判例意旨，即屬所謂通謀而為虛偽意思表示，依民法第
    87條第1 項前段規定，被告等於前揭所為買賣系爭不動產之
    意思表示係屬無效自明。從而，原告主張本件被告間所為系
    爭不動產買賣及移轉所有權登記之行為，係出於避免系爭不
    動產遭原告強制執行之目的而為，被告間對於系爭不動產並
    無成立買賣關係之意思及行為，堪予認定。
  (二)至被告謝林網辯稱系爭不動產原為其於88年間所購買，惟為
    原告所否認，被告謝林網雖提出戶名謝建鋐之玉山銀行放款
    繳款存根10張為證，並自陳其無其他證據以證明為其所繳貸
    款，然詳閱前述繳款存根之戶名為謝建鋐、繳款日期係99年
    1 月至10間，亦難認確係被告謝林網繳納或據為其於88年間
    出資購買之證明。況被告謝林網於本院前揭審理時復自承：
    原先購買系爭不動產是要送給長子謝建鋐，因為每個兒子各
    一間房屋等語（見本院卷第21、22頁），縱認被告謝林網有
    提供資金乙節屬實，然參以系爭不動產係於88年1 月20日由
    所有權人盧建安以買賣為由，移轉登記予買受人謝建鋐（原
    名謝錦榮），而由被告謝建宏取得所有權等情，亦有前述如
    附表所示不動產異動索引，及本院向嘉義市地政事務所調閱
    被告謝建鋐與盧建安間就系爭不動產移轉登記相關資料影本
    附卷可憑（見本院卷第55至90頁），亦難認與被告謝林網有
    何直接關聯或為謝林網所有，顯見被告謝建鋐確為系爭不動
    產所有權人無誤，被告謝林網前述所為抗辯，尚難採為有利
    被告謝林網之認定，附此敘明。
六、綜上所述，被告間於95年2 月20日就系爭不動產所為買賣及
    同年3 月20日移轉所有權登記之行為，既屬通謀虛偽之意思
    表示，而為無效之法律行為，則原告以先位聲明求為確認被
    告間於95年2 月20日就系爭不動產所為買賣關係不存在，為
    有理由，應予准許。再按，債務人怠於行使其權利時，債權
    人因保全債權，得以自己之名義，行使其權利，民法第242
    條前段定有明文。本件被告謝建鋐迄於95年2 月間累積已積
    欠原告28萬餘元，有原告提出客戶消費明細表在卷可佐；又
    被告謝林網取得系爭不動產所有權之移轉登記原因為無效，
    已如前述，則被告謝林網對被告謝建鋐負有塗銷95年3 月20
    日就系爭不動產所為之所有權移轉登記之義務。而被告謝建
    鋐迄未行使，堪認有怠於行使塗銷登記權利之情事。是以，
    原告為保全其借款本息及違約金之清償，依前揭民法規定，
    以自己之名義，行使前述被告謝建鋐塗銷95年3 月20日系爭
    不動產所有權移轉登記之權利。從而，本件原告依民法第24
    2 條規定，以先位之訴請求被告謝林網塗銷系爭土地於95年
    3 月20日以買賣為原因之所有權移轉登記，為有理由，亦應
    准許。
七、末按預備訴之合併，係以當事人先位之訴有理由，為備位之
    訴裁判之解除條件；先位之訴無理由，則為備位之訴裁判之
    停止條件。而本件原告先位之訴既為有理由，是本院就其備
    位之訴，即毋庸予以審究。
八、本件事證已臻明確，兩造其餘攻擊防禦方法，經審酌後，核
    與本件判決之結果無影響，爰不一一論述，併此敘明。
九、據上論結，本件原告之訴為有理由，依民事訴訟法第385 條
    第1 項前段、第78條、第85條第1 項前段，判決如主文。
中    華    民    國    99    年    12    月    10    日
                  民事第一庭  法  官  李文輝
以上正本係照原本作成。
如對本判決上訴須於判決送達後20日內向本院提出上訴狀，除依
對造人數提出繕本外，並應依上訴利益額度繳交第二審裁判費。
如委任律師提起上訴者，應一併繳納上訴審裁判費。
中    華    民    國    99    年    12    月    10    日
                              書記官  王博昭
┌───────────────────────────────────────────────┐
│土地附表：99年度訴字第549 號                                                                  │
├──┬──────────────────────┬─┬──────┬───────┬────┤
│ 編 │    土        地        坐        落        │地│  面  積    │    權  利    │備    考│
│    ├───┬────┬───┬───┬─────┤  ├──────┤              │        │
│ 號 │縣  市│鄉鎮市區○  段  ○ ○段 │  地  號  │目│  平方公尺  │    範  圍    │        │
├──┼───┼────┼───┼───┼─────┼─┼──────┼───────┼────┤
│001 │嘉義市│        │ 遠東 │      │68-7      │建│9,331       │10000分之16   │        │
└──┴───┴────┴───┴───┴─────┴─┴──────┴───────┴────┘
┌──────────────────────────────────────┐
│建物附表︰                                                                  │
├──┬──┬─────┬─────┬────┬─────────┬──┬──┤
│ 編 │ 建 │          │   基地   │建築式樣│     建物面積     │權利│    │
│    │    │ 建物門牌 │          │主要建築│（單位：平方公尺）│    │備考│
│    │    │          │   坐落   │材 料 及│                  │範圍│    │
│ 號 │ 號 │          │          │房屋層數│                  │    │    │
├──┼──┼─────┼─────┼────┼─────────┼──┼──┤
│    │嘉義│嘉義市忠孝│嘉義市遠東│鋼筋混凝│                  │    │    │
│001 │市○○路790 之80│段68-7地號│土造層數│66.41             │全部│    │
│    │東段│號5樓2    │          │11層、層│（陽台5.59）      │    │    │
│    │424 │          │          │次第5 層│                  │    │    │
│    │    │          │          │        │                  │    │    │
├──┼──┼─────┼─────┼────┼─────────┼──┼──┤
│    │同上│          │同上      │        │                  │1 萬│共同│
│002 │438 │          │          │        │1,245.17          │分之│使用│
│    │    │          │          │        │                  │109 │部分│
│    │    │          │          │        │                  │、1 │    │
│    │980 │          │          │        │5,560.84          │萬分│    │
│    │    │          │          │        │                  │之17│    │
└──┴──┴─────┴─────┴────┴─────────┴──┴──┘

司法院資訊處製作；財團法人民間司法改革基金會備份。
